【裁判字號】    95,訴,735
【裁判日期】    950920
【裁判案由】    洗錢防制法
【裁判全文】
臺灣士林地方法院刑事判決               95年度訴字第735號
公  訴  人  臺灣士林地方法院檢察署檢察官
被      告  乙○○
上列被告因洗錢防制法案件，經檢察官提起公訴（94年度偵字第
12163 號），本院經訊問被告後，被告為認罪之答辯，本院合議
庭裁定認本件宜由受命法官以簡式審判程序審理並判決如下：
    主  文
乙○○幫助意圖為自己不法之所有，以詐術使人將本人之物交付
，處拘役肆拾日，如易科罰金以銀元佰元即新台幣玖佰元折算
壹日。
    事  實
一乙○○雖知提供金融帳戶予不熟識之人使用，將可能幫助他人
  從事財產犯罪，因缺錢花用，竟應友人「楊昆霖」之請，基於
  幫助他人詐欺取財之不確定犯罪故意，於民國93年8 月9 日至
  址設台北市士林區○○○路○ 段90號之中國信託商業銀行天母
  分行開立000000000000號帳戶，並於同日取得該帳戶存摺、提
  款卡及密碼後，在該分行以新台幣（下同）1,500 元之代價，
  出售予「楊昆霖」。「楊昆霖」收購乙○○帳戶後，於93年8
  月19日致電甲○○之母，向其謊稱：甲○○之弟欠伊錢，現在
  在伊手中云云，其旁並有男子哭泣之聲音，甲○○之母即將電
  話轉予甲○○，該男子即要甲○○至中國信託商業銀行設於台
  南市○區○○○路2 段195 號之自動提款機匯款20萬元始放人
  ，甲○○不疑有他，即於該日22時許，至上述自動提款機匯款
  10萬元至乙○○前述帳戶內，嗣因甲○○之母聯絡上甲○○之
  弟，甲○○始知遭騙。
二案經台北市政府警察局士林分局報告臺灣士林地方法院檢察署
  檢察官偵查起訴。
    理  由
一上揭犯罪事實，業據被告乙○○於本院準備程序及審理時自白
  不諱（參本院95年9 月6 日筆錄），核與證人即被害人甲○○
  於警詢所述相符，並有中國信託商業銀行上述帳戶電腦查詢資
  料表、開戶印鑑卡、歷史交易查詢報表等在卷可徵，堪可認定
  。再按金融存款帳戶，事關存戶個人財產權益之保障，與存戶
  之印鑑章、提款卡結合，其專屬性、私密性更形提高，除非本
  人或與本人具密切之關係者，難認有何理由可自由流通使用該
  存摺、印章、提款卡，一般人亦均有應妥為保管存摺、提款卡
  ，以防止被他人冒用之認識，縱有特殊情況偶有將存摺、提款
  卡交付他人之需，亦必深入瞭解其用途後再行提供以使用，恆
  係吾人日常生活經驗與事理；且金融帳戶為個人理財之工具，
  申請開設金融帳戶並無任何特殊之限制，一般民眾皆可以存入
  最低開戶金額之方式申請開戶，一個人可以在不同之金融機構
  申請多數之存款帳戶使用，並無何困難，此乃眾所週知之事實
  ，則依一般人之社會生活經驗，苟見非親非故之人不以自己名
  義申請開戶，反而以出價蒐購或租用之方式向他人蒐集金融機
  構帳戶供己使用，衡情當知悉蒐集金融帳戶者，係將所蒐集之
  帳戶用於從事財產犯罪。況觀諸現今社會上，詐騙者蒐購人頭
  帳戶，持以作為信貸、手機簡訊詐欺之事，常有所聞，出賣或
  出借帳戶予非親非故之人，受讓人係為從事財產犯罪，已屬人
  盡皆知之事，本件被告明知存摺、提款卡、密碼等有關個人財
  產、身分之物品，將淪落於不明人士手中，極易被利用為與財
  產有關之犯罪工具，竟願以不相當之對價，將其存摺等物交付
  予與其於身分上不具密切關係之人，顯然對於該帳戶將作為不
  法使用，有所認知，是雖卷內事證並無積極證據證明被告知悉
  實施詐欺者將如何犯罪，而無法於本件認定被告有實施詐欺犯
  行之共同犯意聯絡，但被告既對金融帳戶交付他人使用，可能
  遭持以從事財產犯罪有所認知，其有幫助他人犯詐欺罪之不確
  定犯罪故意甚明。是被告之自白，堪認屬實。本件事證明確，
  應依法論科。
二論罪科刑：
  (一)按刑法上之幫助犯，係對於犯罪與正犯有共同之認識，而以
    幫助之意思，對於正犯資以助力，而未參與實施犯罪之行為
    者而言（最高法院75年度台上字第1509號、88年度台上字第
    1270號判決亦同此意旨）。是以，如未參與實施犯罪構成要
    件之行為，且係出於幫助之意思提供助力，即屬幫助犯，而
    非共同正犯。本件被告基於幫助之犯意，提供上述存摺、提
    款卡及密碼予「楊昆霖」。「楊昆霖」取得被告帳戶後利用
    被告之幫助，意圖為自己不法之所有，施用詐術使甲○○陷
    於錯誤，因而將其帳戶內之款項匯至被告所提供之上揭帳戶
    內，是被告所為係參與詐欺罪構成要件以外之行為，且在無
    證據證明被告係以正犯而非以幫助犯之犯意參與犯罪之情形
    下，應認其所為係幫助犯而非正犯行為。核被告所為，係犯
    修正前刑法幫助犯修正前刑法第339 條第1 項詐欺取財罪（
    有關新舊法之比較，詳後述）。
  (二)按被告行為後，前於94年2 月2 日修正公布之刑法，已於95
    年7 月1 日施行（下稱修正後刑法，而95年7 月1 日修正施
    行前之刑法則稱修正前刑法），另刑法施行法亦於95年6 月
    14日增訂該法第1 之1 條規定，並自95年7 月1 日施行。修
    正後刑法第2 條第1 項「行為後法律有變更者，適用行為時
    之法律。但行為後之法律有利於行為人者，適用最有利於行
    為人之法律」之規定，係規範行為後法律變更所生新舊法律
    比較適用之準據法，於新法施行後，自應適用新法第2 條第
    1 項之規定，為「從舊從輕」之比較；又比較新舊法時，應
    就罪刑有關之共犯、未遂犯、想像競合犯、牽連犯、連續犯
    、結合犯，以及累犯加重、自首減輕暨其他法定加減原因（
    如身分加減）與加減例等一切情形，綜其全部罪刑之結果而
    為比較後，再適用有利於行為人之法律處斷，而不得一部割
    裂分別適用不同之新舊法（最高法院24年上字第4634號、29
    年上字第964 號判例意旨、最高法院95年度第8 次刑事庭會
    議決議參照）。經查：
    1.有關刑法第30條幫助犯規定，已由「幫助他人犯罪者，為
      從犯。雖他人不知幫助之情者，亦同。」、「從犯之處罰
      ，得按正犯之刑減輕之。」修正為「幫助他人實行犯罪行
      為者，為幫助犯。雖他人不知幫助之情者，亦同。」、「
      幫助犯之處罰，得按正犯之刑減輕之。」，經比較修正前
      後之法律，新法之規定並未較有利於被告，自應適用被告
      行為時之刑法。
    2.刑法第339 條第1 項之詐欺取財罪，法定刑得科銀元1,00
      0 元以下之罰金，依被告行為時之刑法第33條第5 款規定
      ：「主刑之種類如左：五、罰金：1 元以上。」，換算新
      臺幣後，為新臺幣3 元以上。惟被告行為後修正刑法第33
      條第5 款規定：「主刑之種類如下：五、罰金：新臺幣1
      千元以上，以百元計算之。」，經比較修正前後關於科處
      罰金刑之最低刑度規定，自應以被告行為時之舊刑法較有
      利於被告。
    3.再刑法施行法第1 條之1 規定：「中華民國94年1 月7 日
      刑法修正施行後，刑法分則編所定罰金之貨幣單位為新臺
      幣。94年1 月7 日刑法修正時，刑法分則編未修正之條文
      定有罰金者，自94年1 月7 日刑法修正施行後，就其所定
      數額提高為30倍。但72年6 月26日至94年1 月7 日新增或
      修正之條文，就其所定數額提高為3 倍。」，查本件被告
      所犯刑法第339 第1 項之罪，其罰金提高倍數為30倍，比
      較新舊法，新法並未有利於被告，應依刑法第2 條第1 項
      前段適用舊法。
    4.又被告行為時之修正前刑法第41條第1 項前段規定：「犯
      最重本刑為5 年以下有期徒刑以下之刑之罪，而受6 個月
      以下有期徒刑或拘役之宣告，因身體、教育、職業、家庭
      之關係或其他正當事由，執行顯有困難者，得以1 元以上
      3 元以下折算1 日，易科罰金。」，上開易科罰金折算標
      準，並依被告行為時之罰金罰鍰提高標準條例第2 條前段
      （現已刪除）規定，就其原定數額提高為100 倍折算1 日
      ，則被告行為時之易科罰金折算標準，應以銀元100 元以
      上300 元以下折算1 日，經折算為新臺幣後，應以新臺幣
      300 元以上900 元以下折算1 日。惟被告行為後之修正後
      刑法第41條第1 項前段則規定：「犯最重本刑為5 年以下
      有期徒刑以下之刑之罪，而受6 個月以下有期徒刑或拘役
      之宣告者，得以新臺幣1 千元、2 千元或3 千元折算1 日
      ，易科罰金。」，比較修正前後之易科罰金折算標準，以
      適用被告行為時之修正前刑法規定，並同時引用被告行為
      時之罰金罰鍰提高標準條例第2 條之規定，較有利於被告
      。
    5.綜合上述各條文修正前後之5.比較後，應整體適用修正前
      之刑法相關規定及罰金罰鍰提高標準條例之規定。
  (三)爰審酌被告提供帳戶存摺資料予上開人士使用，所為已影響
    社會正常交易安全，增加被害人尋求救濟之困難，並使犯罪
    之追查趨於複雜，危害社會情節甚鉅及其犯罪之動機、目的
    、手段、生活狀況、智識程度暨犯罪後坦承犯行之態度等一
    切情狀，量處如主文所示之刑，並諭知易科罰金之折算標準
    。
  (四)起訴書有誤部分：
    1.起訴書雖認被告所為亦構成洗錢防制法第9 條第1 項洗錢
      罪之幫助犯，惟按洗錢防制法之制定，旨在防止特定重大
      犯罪不法所得之資金或財產，藉由洗錢行為，諸如經由各
      種金融機關或其他交易管道，轉換成為合法來源之資金或
      財產，切斷資金與當初犯罪行為之關連性，隱匿犯罪行為
      或該資金不法來源或本質，使偵查機關無法藉由資金之流
      向追查犯罪行為人，其所保護之法益為國家對特定重大犯
      罪之追訴及處罰。又洗錢行為係指行為人為掩飾或隱匿自
      己重大犯罪所得財物或財產上之利益（洗錢防制法第2 條
      第1 款），或行為人掩飾、收受、搬運、寄藏、故買或牙
      保他人因重大犯罪所得財物或財產上之利益（同法第2 條
      第2 款）。除利用不知情之合法管道（如金融機關）為之
      外，其他使所得財物或利益之來源合法化，或改變該財物
      或利益之本質，以避免追訴處罰之掩飾、藏匿犯特定重大
      犯罪所得財產或利益之行為均屬之。若非先有犯罪所得或
      利益，再加以掩飾或隱匿，而係取得犯罪所得或利益之犯
      罪手段，或未合法化犯罪所得或利益之來源，而能一目了
      然來源之不法性，即非洗錢防制法所規範之對象。經查本
      件行詐欺者，利用被告所提供之帳戶，將詐欺所得之款項
      直接匯入被告提供之帳戶，其要求甲○○將金錢匯入被告
      提供之帳戶之行為，本即係該詐欺集團為實施其詐欺行為
      之犯罪手段，並非於取得財物後，另為掩飾、隱匿其詐欺
      所得之行為，亦非被告於「楊昆霖」實施詐欺犯罪取得財
      物後，另由被告為之掩飾、隱匿行為，此自甲○○於接獲
      上述詐欺電話後，即直接依指示至自動櫃員機以轉帳方式
      將金錢匯入被告所提供之上述帳戶內等情可得而知。且偵
      查機關得藉由甲○○將款項匯入被告帳戶等情，一目瞭然
      資金來源之不法性，並得以追查資金之流向，資金與當初
      犯罪行為之關連性並未被切斷，與「掩飾」、「隱匿」之
      性質亦有不符，核與洗錢防制法第2 條規定之洗錢行為構
      成要件有間。況刑法上之常業犯，係以同一犯罪行為之意
      思反覆為之而成立，是行為人須有反覆從事某種行為之主
      觀意思，並以該項行為之所得供作日常生活給養所須之客
      觀事實表現；惟依卷附之資料及證據，僅能證明「楊昆霖
      」以電話向甲○○詐騙，使甲○○陷於錯誤而匯款至被告
      所提供之帳戶，除此之外無證據證明另有詐欺犯行，亦無
      其他證據足以證明「楊昆霖」有恃該行為營生之客觀事實
      ，自難論以常業犯，是本件未緝獲之正犯依現存證據，應
      僅能成立普通詐欺罪而非常業詐欺罪。故本件未予緝獲之
      正犯所為既非屬洗錢防制法第3 條所稱之重大犯罪（就本
      案而言，即係修正前刑法第340 條之常業詐欺罪），被告
      自亦不構成幫助洗錢之犯行。且依新修正刑法，亦將常業
      詐欺罪廢除，是起訴書認被告另構成幫助洗錢罪等，尚有
      未洽，惟此部分業據實行公訴檢察官於本院審理時陳稱：
      本件不另構成洗錢防制法第9 條第1 項洗錢罪之幫助犯等
      語，本院就此部分自毋庸另為無罪之諭知（原起訴書認自
      不再另為無罪之諭知（原起訴書認此部分與已起訴且經本
      院論罪科刑部分，為想像競合犯裁判上一罪）。
    2.起訴書另認：被告另提供其所開立如附表所示除中國信託
      商業銀行天母分行帳戶資料外，另出售中華郵政公司北投
      明德分行、彰化銀行天母分行、陽信銀行劍潭分行、安泰
      商銀天母分行、成泰銀行士林分行、玉山銀行北天母分行
      等帳戶之存摺、提款卡、密碼予詐欺集團成員，此部分亦
      涉前揭犯嫌，然按幫助犯係屬從犯性質，需正犯有著手實
      行犯罪行為，且其行為達於可罰程度，始能構成刑法上之
      幫助犯。查依卷附安泰商銀天母分行、中華郵政公司、彰
      化銀行天母分行、陽銀行信劍潭分行、玉山北天母分行之
      函及附件，堪認附表所示之帳戶為被告所有，而被告於本
      院亦自承：附表所示之帳戶資料均以每個帳戶1,500 元之
      代價，出售予「楊昆霖」等語，然並無證據證明「楊昆霖
      」著手實行詐欺行為，讓被害人陷於錯誤，而將款項匯入
      如附表所示除中國信託商業銀行天母分行帳戶外之帳戶內
      ，亦即對被告提供如附表所示中國信託商業銀行帳戶以外
      帳戶之幫助，正犯並未利用之為詐欺行為，此部分既無證
      據證明正犯已著手詐欺之犯行，自難令為從犯之被告負幫
      助詐欺或幫助洗錢之罪責。而實行公訴檢察官於本院審理
      時亦陳稱：本件犯罪事實減縮為僅起訴被告販賣中國信託
      商業銀行天母分行帳戶存摺、密碼、金融卡，其餘起訴書
      所載之帳戶均減縮等語。依檢察一體原則，此部分犯罪事
      實即已減縮，本院自不再另為無罪之諭知（原起訴書認此
      部分與已起訴且經本院論罪科刑部分，為事實上一罪）。
    3.起訴書認被告為本件犯行，與「楊昆霖」間，有犯意聯絡
      及行為分擔，應構成共同正犯，然查被告係將上開中國信
      託商業銀行天母分行帳戶出售予「楊昆霖」，其與「楊昆
      霖」間，就本件犯行，無犯意之聯絡，亦無行為之分擔，
      起訴書認成立共同正犯，尚有誤會，併此敘明。
三據上論斷，應依刑事訴訟法第299第1項前段、第273條之1第1
  項，刑法第2 條第1 項、修正前刑法第339 條第1 項、第30條
  第2 項、第41條第1 項前段，罰金罰鍰提高標準條例第1 條前
  段、第2 條，判決如主文。
本案經檢察官高俊申到庭執行職務。
中    華    民    國    95    年    9     月    20    日
                  刑事第五庭法  官  江翠萍
以上正本證明與原本無異。
如不服本判決，應於判決送達後10日內，向本院提出上訴狀。
                            書記官  張茹茵
中    華    民    國    95    年    9     月    26    日
論罪條文：刑法第339 條第1 項
意圖為自己或第三人不法之所有，以詐術使人將本人或第三人之
物交付者，處5 年以下有期徒刑、拘役或科或併科1 千元以下罰
金。
以前項方法得財產上不法之利益或使第三人得之者，亦同。
前二項之未遂犯罰之。


司法院資訊處製作；財團法人民間司法改革基金會備份。
